臺灣高等法院民事判決　　　　　　　　　95年度醫上字第15號
上　訴　人　乙○○○（林鴻之承受訴訟人）
　　　　　　丙○○（林鴻之承受訴訟人）
　　　　　　戊○○（林鴻之承受訴訟人）
　　　　　　丁○○（林鴻之承受訴訟人）
　　　　　　甲○○（林鴻之承受訴訟人）
共　　　同
訴訟代理人　張家琦律師
　　　　　　林鳳秋律師
複　代理人　詹素芬律師
被　上訴人　財團法人中心診所醫院
法定代理人　己○○
被　上訴人　子○○
　　　　　　庚○○
被　上訴人　瑞帝有限公司
法定代理人　壬○○
共　　　同
訴訟代理人　張安琪律師
被　上訴人　癸○○
　　　　　　辛○○
上列當事人間請求損害賠償事件，上訴人對於中華民國95年5月4
日台灣台北地方法院91年度訴字第5452號判決提起上訴，本院於
96年3月6日言詞辯論終結，判決如下：
    主  文
上訴駁回。
第二審訴訟費用由上訴人負擔。
    事實及理由
一、程序部分：
  (一)本件被上訴人癸○○及辛○○經合法通知，無民事訴訟法第
     386條所列各款情形而未到場，上訴人聲請為一造辯論判決
    ，核無不合，應予准許。
  (二)被上訴人財團法人中心診所醫院法定代理人原為楊大中，於
    本院審理中變更為己○○，此有醫療機構開業執照影本附卷
    可考（見本院卷1第91頁）， 其具狀聲明承受訴訟，經核亦
    無不合，應予准許。
  (三)又被上訴人抗辯上訴人於本院始主張被上訴人姚素貞於民國
    90年2月至5月間曾有違反醫師法之醫療行為等，為新攻擊方
    法云云。惟查上訴人於原審即已為前開主張，此有95年３月
    13日原審民事陳報2狀中可考（見原審卷3第171至174頁），
    被上訴人主張此為新攻擊方法，並不可採。又被上訴人復謂
    上訴人前開主張為訴之變更或追加，惟前開主張並未涉及訴
    訟標的之變更，上訴人於本院仍係依侵權行為、債務不履行
    及消費者保護法之規定為請求，僅係就庚○○違反醫師法一
    節說明庚○○曾有此紀錄作為補充說明，被上訴人主張有訴
    之變更或追加，實屬誤解，合先敘明。
二、上訴人主張略以：林鴻係上訴人之被繼承人，其於90年１月
    31日自台北榮民總醫院轉診至被上訴人財團法人中心診所醫
    院（下稱中心診所），嗣即住在中心診所之呼吸病房，呼吸
    病房係由被上訴人瑞帝有限公司（下稱瑞帝公司）及中心診
    所共同經營管理。按中心診所與瑞帝公司明知BEAR33型呼吸
    器連接管銜接處應使用「接頭」，惟卻未使用，僅以呼吸管
    套住，致時有鬆脫之情。且於91年2月13日上午8時許，受僱
    於瑞帝公司及中心診所之看護即被上訴人癸○○及辛○○為
    林鴻擦澡時，對呼吸管線鬆脫之連續警示聲響均不予理會，
    並多次按掉消音，致林鴻持續缺氧，嗣並測不到血壓及心跳
    。又庚○○並未取得醫師資格，竟以值班醫師身分對林鴻為
    醫療行為，且於急救時未依常規施予電擊去顫術，並於林鴻
    有心室頻脈（心律不整之一種）之情況下，連續施以心律不
    整之禁忌用藥bosmin，林鴻心臟因此血液循環欠佳及長時間
    缺氧而產生腦部病變陷入昏迷。再者，被上訴人子○○為林
    鴻之主治醫師，其經值班人員呼叫後，竟延遲１個多小時始
    到現場，亦未於電話中先了解病情後為適當正確之急救指示
    ，自有過失，亦有違醫師法第21條規定。按林鴻與中心診所
    已成立醫療契約，依據民法第227條、第227條之１規定應負
    債務不履行損害賠償責任。因癸○○、辛○○、庚○○及子
    ○○之過失行為致林鴻腦部缺氧陷入昏迷，並於92年11月30
    日死亡， 是癸○○、辛○○、 庚○○及子○○應依民法第
    184、185條規定負共同侵權行為連帶損害賠償責任。再者，
    癸○○、辛○○、庚○○及子○○均係受僱於中心診所及瑞
    帝公司， 是瑞帝公司與中心診所應依民法第188條及依民法
    第191條之3規定負連帶賠償責任。又中心診所及瑞帝公司之
    負責人亦有違醫師法第59、68、108條規定， 是中心診所及
    瑞帝公司亦應依民法第28條規定連帶負損害賠償責任。又醫
    療行為有消費者保護法之適用，瑞帝公司與中心診所依消費
    者保護法第７條及第51條規定須負連帶賠償責任，並得請求
    損害額１倍之懲罰性賠償金。因林鴻昏迷後增加支出新台幣
    （下同）127萬4484元醫療費、1萬3176元藥品器材費及３萬
    9000元看護費。又乙○○○及丙○○於91年2月12日至91年8
    月12日間為照顧林鴻而停止工作，以每月２萬6000元計算看
    護費，共計為15萬6000元。再者， 上訴人並得請求150萬元
    精神慰撫金。前開金額共計為298萬2660元。 上訴人並可請
    求同額之懲罰性賠償金，爰請求被上訴人連帶給付等語。於
    原審為聲明：(一)中心診所、瑞帝公司、辛○○、癸○○、辛
    ○○、庚○○及子○○應連帶給付上訴人298萬2660元 及自
    起訴狀繕本送達翌日起至清償日止按年利率5%計算之利息。
    (二)中心診所、瑞帝公司應共同給付上訴人298萬2660元 之懲
    罰性賠償金及自起訴狀繕本送達翌日起至清償日止按年利率
    5%計算之利息（原審判決上訴人敗訴，上訴人不服提起上訴
    ）。爰上訴聲明：(一)原判決廢棄。(二)廢棄部分，請求判決：
    (1)中心診所、瑞帝公司、癸○○、辛○○、庚○○及子○○
    應連帶給付上訴人298萬2660元 及自起訴狀繕本送達翌日起
    至清償日止按年利率5%計算之利息。(2)中心診所、瑞帝公司
    應共同給付上訴人298萬2660元之懲罰性賠償金 及自起訴狀
    繕本送達翌日起至清償日止按年利率5%計算之利息。(三)第一
    、二審訴訟費用由被上訴人等共同負擔。(四)願提供擔保，請
    准宣告假執行。
三、被上訴人則以：中心診所係使用瑞帝公司之呼吸器材，並將
    擦澡翻身等看護工作委由瑞帝公司經營，又因瑞帝公司得經
    營醫院管理顧問業，呼吸照護病房看護人員均係瑞帝公司僱
    用；惟其餘醫療護理工作仍由中心診所之醫師及護士執行。
    再者，依BEAR33型呼吸器之原廠裝配說明，只要內徑22mm之
    呼吸管及高效率加熱器均可使用，並未要求使用原廠管線或
    接頭，被上訴人係使用內徑22mm之呼吸管，自符合原廠安裝
    原則。再者，呼吸器並非僅於管線脫落時才會響，於病人體
    位改變時，亦會發出聲響，癸○○及辛○○於呼吸器 3次發
    出聲響時，均有檢查管線及林鴻狀況，惟均未發現異狀，於
    嗣後發現林鴻臉色不對亦叫人進行急救。況若呼吸器係因管
    線鬆脫發出聲響，不可能只響３次。又BEAR33型呼吸器係醫
    用維生器材，非屬消費者保護法第７條之商品，且醫療行為
    亦無消費者保護法之適用。再者，庚○○從緬甸仰光第一醫
    學院畢業，且具有中華民國急救加護醫學會所發之ACLS急救
    執照，況依醫師法第28條第４款規定，臨時施行急救者，不
    以具有醫師資格者為限。中心診所讓具有急救能力之姚素貞
    先為適當之急救，亦與醫療法第60條第１項規定相符。又依
    美國標準急救手冊 ，對於量不到血壓及脈搏之病患 ，使用
    bosmin為正常標準程序。且庚○○以持續施行心肺急救復甦
    術及７度給予Bosmin等藥物之方式，將林鴻從無脈搏、心跳
    、血壓之狀態搶救至恢復心跳及血壓，為正確成功之急救，
    無任何不當或過失。縱認姚素貞不能為急救行為，亦係違反
    醫師法之問題，是否成立侵權行為仍應以急救行為有無過失
    為斷。即認有違反保護他人法律，惟亦須違反法律與侵害結
    果間有因果關係始成立侵權行為，況姚素貞亦可主張緊急避
    難阻卻違法。再者，庚○○經子○○於電話中指示繼續依AC
    LS急救程序急救病人，亦與緊急醫療救護法第24條第２項規
    定相符。又子○○雖為林鴻之主治醫師，惟並非當日值班醫
    師，當日已盡快趕到醫院，並先電話指示急救人員進行急救
    ，急救當否均與未在場之子○○無涉。再者，上訴人實際僅
    支付7萬0038元醫療費 ，其餘均為健保給付，況前開費用為
    林鴻入院後即支付之費用，並非因前開急救事件所增加。又
    乙○○○本無工作，而丙○○於醫院照顧林鴻之時間均非上
    班時間，其等主張薪資損失並不可採。再者，林鴻自91年６
    月至92年8月間均未支付看護費， 已共計積欠中心診所及瑞
    帝公司19萬5000元。又上訴人所提之藥品器材發票均非經醫
    師開立之處方用藥，且未載藥名，自不得請求。又被上訴人
    之醫療及處置行為既無過失，上訴人請求精神損害賠償，亦
    無理由等語，資為抗辯。爰答辯聲明：(一)上訴駁回。(二)第二
    審訴訟費用由上訴人負擔。(三)如受不利判決，願供擔保，請
    准免為假執行。
四、兩造不爭執之事實
  (一)林鴻（11年5月17日生）於90年1月31日自台北榮民總醫院轉
    診至被上訴人中心診所。轉診病歷記載：林鴻有慢性肺阻塞
    性病變、心臟冠狀動脈血管疾病和充血性心臟衰竭等疾病。
    診斷證明書則記載：林鴻經診斷為慢性阻塞性肺病併呼吸衰
    竭，經氣管切開術接人工呼吸器，心臟衰竭、冠狀動脈性心
    臟病、高血壓，長期臥床，須完全依賴他人養護照顧。其處
    置意見為：病人因罹患上述疾病長期臥床，屬長期慢性病，
    無恢復之可能，完全賴他人照顧養護等語。
  (二)被上訴人中心診所使用被上訴人瑞帝公司之呼吸器材，並將
    看護工作委由被上訴人瑞帝公司經營。其餘醫療護理工作則
    仍由被上訴人中心診所之醫師及護士執行。
  (三)91年2月13日上午8時許，林鴻血壓、心跳測不到，意識喪失
    ，經被上訴人庚○○到場，連續投給bosmin藥物。嗣上訴人
    昏迷至92年11月30日死亡。
五、本件兩造爭執要點為： (一)BEAR 33型呼吸器管線使用有無瑕
    疵？是否因癸○○、辛○○未正常使用呼吸器致管線鬆脫使
    林鴻缺氧而心跳停止？(二)是否因被上訴人庚○○於急救程序
    有故意或過失行為，致生損害於林鴻？(三)是否因被上訴人子
    ○○之故意、過失致林鴻缺氧而心跳停止？(四)醫療行為有無
    民法第191條之3之適用？(五)被上訴人瑞帝公司、中心診所應
    否負消費者保護法第７條、第51條之賠償責任及負懲罰性之
    賠償金？茲就兩造爭點分述如下。
六、本件BEAR33型呼吸器管線之使用並無瑕疵，亦非因癸○○、
    辛○○未正常使用致管線鬆脫使林鴻缺氧而心跳停止：
  (一)查BEAR33型呼吸器之原廠公司並未製造潮濕加熱器及所述之
    呼吸管，根據原廠對於該型呼吸器之裝配說明（見原審調字
    第218號卷，被證1，未編頁碼），只要內徑22mm（22厘米）
    之呼吸管、 廠牌如BEAR VH-820及其他高效率加熱器，均可
    使用於BEAR33型之呼吸器。證人即進口該型呼吸器之廷康有
    限公司負責人李天賜亦證稱：原廠並未於使用說明書中要求
    一定使用原廠管線 ，上訴人所指稱之connector（接頭），
    僅為管線本身頭端之白色突出物，並非另有獨立接頭連接管
    線及呼吸器之間等語（見原審卷1第106、107頁筆錄）。 足
    見只要使用與該呼吸器相容之管線即可，不以使用原廠管線
    為必要，被上訴人所使用呼吸管之內徑為22mm（22厘米），
    符合原廠安裝原則，且無任何不當。
  (二)又查依行政院衛生署醫事審議委員會鑑定書鑑定意見（二）
    之(7)後段所載：「病患急救時的動脈血氧分析，病患並未有
    急性換氣不足的現象，應該不是因漏氣造成酸血症而導致休
    克。」等語，有行政院衛生署93年5月27日衛署醫字第09302
    03902號函檢附之鑑定意見書附卷可稽（見原審卷2第24頁）
    ，可知就林鴻急救時之動脈血氧分析，並無因呼吸器漏氣造
    成酸血症而導致休克之情事。
  (三)再依上開鑑定意見 (二)之(7)前段所載 ：「呼吸器發出警示
    聲時，皆需請醫護人檢查呼吸器是否漏氣，不得自行按掉消
    音器而不予處理。但若漏氣狀況未處理，呼吸器仍會每隔一
    分鐘再出警示聲，直到異常狀態消失為止。」等語（見同上
    鑑定意見書），可知呼吸器漏氣時會發出警示聲，若未處理
    漏氣狀況而按掉警示聲 ，會繼續每隔1分鐘發出警示聲。參
    諸被上訴人中心診所護理部91年2月13日上午8時15分異常事
    件處理表（見原審調字第218號卷被證2）所載：「（會談時
    間： 91.2.13.5PM，人員：辛○○、癸○○）於早上8時，2
    位看護人員（辛○○：A，癸○○：B）進入1103病房，為林
    鴻作常規的身體清潔工作（擦澡），A站在病人左側，B站在
    病人右側，要開始擦澡時，將被子及衣服掀起，就發現病人
    有大便情形， 先擦完上半身後，將病人右側臥，面向B，此
    時機器在叫，檢查管路正常，並無脫落情形，病人也無異狀
    ，便由A擦左側背部，並清理大便，清理乾淨後， 將病人平
    躺，再將病人左側臥，面向A， 此時機器在叫，再檢查管路
    無異常狀態，病人也無異狀，繼續擦右側背部，擦完後，予
    平躺，準備穿衣服，此時機器又叫，檢查管路正常，這時發
    現病人又有大便情形，將病人面向B（右側臥），由A清理大
    便，清理後，將病人平躺，準備病人穿衣服時，發現病人臉
    色青青的不對勁，大喊臉色不對，要叫小姐，病人的女兒即
    從陪伴床起來跑出去叫小姐，小姐馬上就進去壓急救球，而
    另一個小姐就拿oximeter，一個推電擊器、急救車，開始急
    救病人」等語，可知林鴻擦澡期間，呼吸器共發出警示聲３
    次，而上開擦澡過程包括兩次清理大便，歷時應不只３分鐘
    ，若呼吸器係因擦澡期間持續漏氣而發出警示聲，其次數應
    不僅３次，則無論系爭呼吸器是否有應使用接頭而未使用之
    情形，均難認林鴻係因呼吸管線鬆脫漏氣致持續缺氧而心肺
    功能惡化、心跳停止。
  (四)上訴人又指稱被上訴人癸○○為大陸居民不應從事看護工作
    ，被上訴人瑞帝公司違法容留其工作，自應負責云云。惟按
    侵權行為事實之認定，應由被害人主張之原因事實與損害結
    果間有無相當因果關係，以及行為人之行為有無故意過失之
    情形而論，即便有違反保護他人法律，亦須該違反保護他人
    法律行為與被侵害結果間有相當因果關係，始應負民事上損
    害賠償責任。本件被上訴人癸○○無故意、過失，且行為與
    結果間無相當因果關係，已如前述，被上訴人癸○○違反就
    業服務法之部分，與林鴻缺氧性腦病變間並無因果關係，故
    是否違反就業服務法與本件賠償責任無涉。
  (五)從而，林鴻既非因呼吸器使用不當而發生損害，被上訴人中
    心診所或瑞帝公司提供使用BEAR33型呼吸器並無不當，亦非
    因癸○○、辛○○未正常使用致林鴻發生損害，難謂被上訴
    人有何歸責原因或故意或過失不法侵害林鴻之權利。上訴人
    主張被上訴人應負債務不履行或侵權行為之損害賠償責任，
    或應依民法第28條規定連帶負損害賠償責任一節，即無足採
    。
七、本件非因被上訴人庚○○於急救程序有故意或過失行為，致
    生損害於林鴻：
  (一)按「醫院、診所遇有危急病人，應先予適當之急救，並即依
    其人員及設備能力予以救治或採取必要措施，不得無故拖延
    。」醫療法第60條第1項定有明文。又按醫師法第28條第4款
    ，施行臨時急救者不以有醫師資格者為限。被上訴人庚○○
    已取得中華民國急救加護醫學會高級心臟救命術訓練課程之
    合格證明，有中華民國急救加護協會急救執照影本可考（見
    原審卷１第50頁）。則被上訴人中心診所因其病患林鴻發生
    危急狀況，使具有急救能力之被上訴人庚○○先予適當之急
    救，尚無不合。
  (二)查依林鴻於91年２月13日在被上訴人中心診所之病歷（見原
    審調字第218號卷原證3）、病歷摘要、心電圖及心臟超音波
    檢驗報告之記載 （見原審調字第218號卷附件後所附財團法
    人中心診所醫院病歷摘要、原審卷1第233頁、卷3第166頁）
    可知：13日08：15發現林鴻四肢及臉發紺、盜汗、冰冷、無
    心跳， 08:21值班醫師前來處理，並給予心肺急救復甦術，
    給予Bosmin2amp， 08:22心電圖顯示為心室纖維顫動，續給
    予Bosmin2amp、Atropine1amp及輸液治療， 08:35動脈血氧
    檢查…08:40 心臟心律幾乎停止跳動，續使用Bosmin，前後
    共計14amp，至08:42心律恢復，心室心律過速，血壓恢復為
    160/70mmHg，08:51 轉入加護病房治療，自後病人雖生命跡
    象穩定，但意識未曾恢復，呈植物人狀態等情事，亦有行政
    院衛生署醫事審議委員會鑑定書鑑定意見事實摘要欄可佐，
    及鑑定意見 (二)之(4)所載：「 病人當時已無心跳及血壓，
    護士黃婉玲已作適當處置，換上全氧及使用甦醒器，呼叫其
    他急救人員，建立靜脈管道及點滴注射及隨後之心肺復甦術
    ，此為急救初期之合理處置」等語，可供參考（見原審卷２
    第23、24頁）。則林鴻於8時15分心跳停止後， 護士先給予
    全氧及甦醒器等適當處置， 嗣經被上訴人庚○○於8時21分
    前來處理，持續施行心肺急救復甦術及７度給予Bosmin等藥
    物，其間雖發生心室纖維顫動及心律幾乎停止等情形，終至
    於8時42分恢復心律、血壓， 足見本件狀況庚○○所作之急
    救已屬成功。
  (三)又上開鑑定意見 (二) 之(1)及(2)前段雖記載：「病患急救時
    心電圖顯示為心室頻脈之心律不整，導致血行動力學不穩，
    血壓已測量不到。根據2002新版心肺復甦術及緊急心臟照顧
    指導原則，當發生心室纖維顫動或無脈搏心室頻脈，先施行
    1至3次電擊去顫術，氣管插管，建立靜脈管道，給予升壓劑
    ，再給予其他藥物治療。」「根據文獻研究，病患發生心室
    纖維顫動或無脈搏心室頻脈時，越晚給予電擊去顫術，病人
    能存活比例就越低」等語，認林鴻發生心室纖維顫動或無脈
    搏心室頻脈之情形時，標準程序須先施行1至3次電擊去顫術
    。然而依據鑑定意見（二）後段所載，即使在醫院發生心室
    纖維顫動或無脈搏心室頻脈，給予及時電擊去顫術，病人急
    救成功而能存活之比例約40至60% ，並非給予電擊去顫術，
    病人就一定能急救成功。若僅給予Bosmin能增加心臟收縮能
    力和週邊血管血壓，配合心肺復甦術，對於重要器官仍能維
    持某些程度的血液灌流，並非亳無作用，有同鑑定意見可參
    （見原審卷2第24頁）。 可見當林鴻經急救後發生心室纖維
    顫動或無脈搏心室頻脈之情形時，縱然先施行電擊去顫術，
    其成功存活率亦僅約40% 至60% ，不一定能急救成功，而事
    實上被上訴人庚○○以持續施行心肺急救復甦術及７度給予
    Bosmin等藥物之方式，確已回復林鴻之心跳及血壓。又如前
    述，由8：15急救開始至8：29出現上訴人所指林鴻心室纖維
    顫動（Vf）或無脈搏心室頻脈圖形，係急救８分鐘後，於08
    ：29左右才發生（見原審北調字第218號卷原證3心電圖），
    亦即係因急救人員持續CPR及給予Bosmin後才產生， 根據高
    級心臟救命術ACLS精華版所述（見本院卷第169頁），成人
    心臟停止一開始應先進行CPR，若病人無脈搏，且仍為Non-
    Vf/VT，則應使用Epinephrine（即Bosmin 1mg每3至5分鐘）
    ，並持續CPR。 換言之，雖鑑定報告稱「病患發生心室纖維
    顫動或無脈搏心室頻脈時，越晚給予電擊去顫術，病人能存
    活比例越低」，但本件急救開始，並非心室纖維顫動或無脈
    搏心室頻脈，該心室纖維顫動或無脈搏心室頻脈圖形是 CPR
    及使用Bosmin後之結果，若非當時以CPR及施以Bosmin ，不
    會產生心室纖維顫動或無脈搏心室頻脈，足見縱未施行電擊
    去顫術，本件急救仍無疏失。
  (四)再參諸林鴻當時已近80高齡，在轉入被上訴人中心診所之前
    ，早在89年１月28日即曾因胸痛（反射至背後）數日及呼吸
    短促至台北榮總急診，依榮總當時急診病歷及住院病歷總論
    記載（見原審卷3第21頁）， 醫師處方嗎啡止痛及硝化三酸
    甘油舒解心絞痛。又依台北榮總89年11月10日住院診斷證明
    書（見原審調字卷原證5第2頁）已記載：林鴻經診斷為慢性
    阻塞性肺病併呼吸衰竭，經氣管切開術接人工呼吸器，心臟
    衰竭、冠狀動脈性心臟病、高血壓，長期臥床，屬長期慢性
    病，無恢復之可能，須完全依賴他人養護照顧等情，及至90
    年１月31日轉診病歷仍記載其有慢性肺阻塞性病變、心臟冠
    狀動脈血管疾病和充血性心臟衰竭等疾病等語，可知當時林
    鴻之心肺功能極衰弱。林鴻轉入被上訴人中心診所後，於90
    年11月22日心臟超音波檢查（見原審卷3第26頁）， 其左心
    室功能不良（Lvef心室功能27﹪），依美國哈里遜內科準則
    見解（見原審卷3第18頁至20頁）， 左心室功能低於30﹪則
    年死亡率達20﹪。林鴻既係因本身慢性呼吸阻塞性肺病併發
    急性經常性發作，冠狀動脈疾病併心臟衰竭、高血壓及心律
    不整、嚴重心絞痛、充血性心臟衰竭及左心室功能不良等原
    本身體存在之不良情形造成突然心跳停止、無法呼吸，因而
    產生腦昏迷病變，顯屬病程之變化所引起。被上訴人庚○○
    於91年２月13日林鴻已無心跳及血壓之情況下，猶能於約20
    分鐘內持續急救至回復心跳及血壓，林鴻並繼續存活至92年
    11月30日，難謂其急救過程有何疏失。至於林鴻腦部缺氧受
    損，乃係因本身慢性呼吸阻塞性肺病併發急性經常性發作，
    冠狀動脈疾病併心臟衰竭、高血壓及心律不整、嚴重心絞痛
    、充血性心臟衰竭及左心室功能不良等原本身體存在之不良
    情形所造成，腦部因無法獲得氧氣供給才產生腦昏迷病變，
    此與急救行為無相當因果關係，不能以此認定急救有過失，
    上述衛生署醫事審議委員會鑑定結果亦認定急救並無過失。
  (五)上訴人又稱庚○○長期不替林鴻進行醫療行為而有過失云云
    ，已經與醫療法規定未有醫師資格不得進行醫療行為之主張
    矛盾；上訴人又稱係因庚○○以密醫身分為醫療行為使林鴻
    長期心臟功能不好云云。惟查林鴻在被上訴人中心診所就醫
    係由被上訴人子○○為醫療行為，並非由被上訴人庚○○為
    之治療，子○○為林鴻在中心診所就診之主治醫師，有上揭
    醫療紀錄可佐，而林鴻自榮總醫院轉診前已經罹患慢性阻塞
    性肺病併呼吸衰竭，均如前述，並無證據證明林鴻平日心臟
    功能不佳為庚○○執行密醫行為造成。
  (六)至於上訴人指稱被上訴人庚○○不具備醫師資格卻進行醫療
    或急救行為，導致林鴻發生缺氧性腦病變，違反醫師法及醫
    療法規定云云，並舉本來護理紀錄上記載有「call值班 Dr.
    vs蔡」及對庚○○緩起訴處分書為據。惟按庚○○即便有違
    反醫師法及醫療法規定，亦須該違法行為與被侵害結果間有
    因果關係，始應負民事上損害賠償責任。本件被上訴人庚○
    ○無故意、過失，且行為與結果間無因果關係，已如前述，
    被上訴人庚○○違反醫師法或醫療法部分，與林鴻缺氧性腦
    病變間並無因果關係，並非違反醫師法或醫療法就會造成林
    鴻缺氧性腦病變之結果，故是否違反醫師法或醫療法與本件
    賠償責任無涉。
  (七)綜上，被上訴人庚○○急救恢復林鴻之心律、血壓，林鴻並
    繼續存活至92年11月30日，林鴻係因年近80歲，因本身慢性
    呼吸阻塞性肺病之併發症，產生腦昏迷病變而死亡，林鴻之
    死亡與急救無相當因果關係，亦無法認庚○○於急救過程有
    故意或過失，或有何歸責原因。上訴人主張被上訴人應負債
    務不履行或侵權行為之損害賠償責任，或應依民法第28條規
    定連帶負損害賠償責任一節，亦無足採。
八、被上訴人子○○並無故意、過失：查林鴻在被上訴人中心診
    所就醫，被上訴人子○○雖為林鴻在中心診所就診之主治醫
    師，然其91年２月13日當日並未值班等情，為上訴人所不爭
    執，則在林鴻發生心跳停止之緊急狀況時，即難期待子○○
    得及時前往中心診所予以急救。而被上訴人子○○、庚○○
    已陳稱當日子○○經電話聯繫後，已向包括庚○○在內之急
    救人員指示繼續予以CPR急救， 我們是按照ACLS標準程序進
    行，包括可以用藥等語（見原審卷1第109、110頁及第138、
    139頁筆錄），而事後林鴻確經CPR急救而回復心跳與血壓，
    子○○事後並於１小時許趕至醫院探視，難謂被上訴人子○
    ○有何歸責原因或故意、過失致生損害於林鴻。從而，上訴
    人主張被上訴人應負債務不履行或侵權行為損害賠償責任，
    亦無足採。
九、醫療行為無民法第191條之3規定之適用：按民法第191條之3
    之責任主體限經營一定事業或從事其他工作或活動之經營者
    ，被上訴人中心診所或瑞帝公司，非該法條所規範之責任主
    體。依據該條立法理由所載：「近代企業發達‧‧‧‧‧且
    鑑於： (1)從事危險事業或活動者製造危險來源 (2)僅從事
    危險事業或活動者能於某種程度控制危險 (3)從事危險事業
    或活動者，因危險事業或活動而獲取利益，就此危險所生之
    損害負賠償之責係符合公平正義之要求。--（例如：工廠排
    放廢水或廢氣、桶裝瓦斯場填裝瓦斯、爆竹場製造爆竹、舉
    行賽車活動、使用炸藥開礦、開山或燃放焰火。）」等語。
    查醫療行為並非從事危險事業或活動者製造危險來源，亦非
    因危險事業或活動而獲取利益，亦與民法第191條之3立法理
    由所例示之工廠排放廢水或廢氣、桶裝瓦斯場填裝瓦斯、爆
    竹場製造爆竹、舉行賽車活動、使用炸藥開礦、開山或燃放
    焰火等性質不符，是醫療行為並無民法第191條之3之適用。
十、本件醫療事故無消費者保護法第７條、第51條之適用：本院
    認為醫療行為並無消費者保護法之適用，茲論述如下：
  (一)就「文義解釋 」論之：按消費者保護法第7條規定：「從事
    設計、生產、製造商品或提供服務之企業經營者，於提供商
    品流通進入市場或提供服務時，應確保該商品或服務，符合
    當時科技或專業水準可合理期待之安全性。商品或服務具有
    危害消費者生命、身體、健康、財產之可能者，應於明顯處
    為警告標示及緊急處理危險之方法。企業經營者違反前二項
    規定，致生損害於消費者或第三人時，應負連帶賠償責任。
    但企業經營者能證明其無過失者，法院得減輕其賠償責任。
    」，從文義解釋醫療行為應否適用消費者保護法雖有爭議；
    按消費者保護法及其施行細則就所規範之「服務」意義為何
    ，並無明確定義，故就何謂「消費性服務」為一般性之定義
    ，有其困難，且若依前揭解釋方式，則民法各種之債中，以
    服勞務為其主要給付內容之契約關係，諸如僱傭、委任等，
    亦均屬「與人類生活有關之行為」，而為消費者保護法所指
    稱之消費性服務，均適用無過失責任。此一解釋方式，將架
    空民法體系之適用範圍，應非立法者之本意，則前揭文義解
    釋，失之過廣並非適宜。從而法學解釋應有其主體性，若以
    文義解釋方法無從探究之意涵，則不妨輔以其他解釋方式，
    以為探究，因此本院認不宜僅以文義解釋判斷醫療行為有無
    消費者保護法之適用，而應分別各個法律行為之性質，而為
    合目的性之解釋。況消費者保護法對於提供服務所負無過失
    責任，於施行細則第５條對於商品或服務符合當時科技或專
    業水準可合理期待之安全性，設有明確認定標準，即在限縮
    無過失責任範圍。
  (二)就「立法解釋」論之：按消費者保護法第一條第一項規定「
    為保護消費者權益，促進國民消費生活安全，提昇國民消費
    生活品質，特制定本法。」，此為該法就其立法目的所為之
    明文規定，是對該法解釋時，即應以此明定之立法目的為其
    解釋之範圍。在消費者保護法之商品無過失責任制度，由於
    消費者無論如何提高注意度均無法有效防止損害之發生，乃
    藉由無過失責任制度，課以製造商採取不讓危險商品流入市
    面，或以其他安全商品替代，使危險商品退出市場，以減少
    危害之發生， 達成消費者保護法第1條所定之立法目的。但
    醫療行為依目前醫療知識其醫療過程仍充滿不確定性，現代
    醫療行為就特定疾病之可能治療方式，其實相當有限，醫師
    只能本於專業知識，就病患之病情綜合考量，選擇最適宜之
    醫療方式進行醫療，若將無過失責任適用於醫療行為，醫師
    為降低危險，將選擇性的對某些病患以各種手段不予治療，
    或將傾向選擇治療副作用較少之醫療方式，捨棄較有利於治
    癒病患卻危險性較高之醫療方式，此種選擇病患傾向之出現
    ，即為「防禦性醫療」中最重要的類型，對以保護消費者權
    益為最高指導原則之消費者保護法而言，顯然有所違背，不
    能達成消費者保護法第1條第1項之立法目的甚明。
  (三)就「目的解釋」論之：按醫療手段之採取係為救治病人之生
    命及健康，就特定之疾病，醫師原係以專業知識，就病患之
    病情及身體狀況等綜合考量，選擇最適宜之醫療方式進行醫
    療，且此所謂之最適宜醫療方式，並非以治療副作用之多寡
    及輕重為其依據，若將無過失責任適用於醫療行為，醫師為
    降低危險之概率，將可能專以副作用之多寡與輕重，作為其
    選擇醫療方式之惟一或最重要之因素，反而延誤救治時機增
    加無謂醫療資源之浪費，並非病患與社會之福，是應以目的
    性限縮解釋之方式，將醫院及醫師所提供之醫療服務排除於
    消費者保護法適用之範圍之列。又醫療法第82條第２項於92
    年１月29日復已修正為「醫療機構及其醫事人員因執行業務
    致生損害於病人，以故意或過失為限，負損害賠償責任。」
    。從而，上訴人以被上訴人醫療行為有違消費者保護法而訴
    請賠償云云，顯有未洽。
  (四)從而，林鴻固因於91年２月13日在被上訴人中心診所經急救
    後昏迷，直至92年11月30日死亡，因醫療行為並不適用消費
    者保護法無過失責任之規定，故上訴人主張：被上訴人瑞帝
    公司與被上訴人中心診所提供之醫療服務未具通常可合理期
    待之安全性，致林鴻受有損害，依消費者保護法第７條、第
    51條規定，應負連帶賠償責任及課以懲罰性賠償一節，依法
    無據。
八、綜上所述，上訴人主張為不足採，被上訴人抗辯尚屬可信。
    上訴人依據債務不履行、侵權行為、法人之侵權及消費者保
    護法之規定，請求被上訴人為損害賠償，核無理由，不應准
    許。上訴人之訴既不應准許，則其假執行之聲請即失所依據
    ，併予駁回。原審為上訴人敗訴之判決及駁回其假執行之聲
    請，並無不合。上訴意旨指摘原判決不當，求予廢棄改判，
    為無理由，應予駁回上訴。
九、本件事證已臻明確，上訴人主張鑑定結論與醫理不符、未完
    備等，聲請函鑑定機關再表示意見一節，並無必要；至於被
    上訴人是否竄改病歷，遮掩護理紀錄上「 Call值班Dr.」等
    文字之記載，均事後行為，與本件上訴人所主張林鴻死亡事
    實無關。兩造其餘主張陳述及所提之證據，經本院審酌後，
    認均不足以影響本判決之結果，均毋庸再予逐一論列，附此
    敘明。
十、據上論結，本件上訴為無理由， 依民事訴訟法第463條、第
    385條第1項前段、第449條第1項、第78條，判決如主文。
中　　華　　民　　國　　96　　年　　3 　　月　　20　　日
                    民事第七庭
                        審判長法　官  鄭三源
                              法　官  王聖惠
                              法　官  黃嘉烈
正本係照原本作成。
如不服本判決，應於收受送達後20日內向本院提出上訴書狀，其
未表明上訴理由者，應於提出上訴後20日內向本院補提理由書狀
（均須按他造當事人之人數附繕本）上訴時應提出委任律師或具
有律師資格之人之委任狀；委任有律師資格者，另應附具律師資
格證書及釋明委任人與受任人有民事訴訟法第466條之1第１項但
書或第2項（詳附註）所定關係之釋明文書影本。
中　　華　　民　　國　　96　　年　　3 　　月　　21　　日
　　　　　　　　　　　　      書記官  倪淑芳
附註：
民事訴訟法第466條之1（第1項、第2項）：
對於第二審判決上訴，上訴人應委任律師為訴訟代理人。但上訴
人或其他法定代理人具有律師資格者，不在此限。
上訴人之配偶、三親等內之血親、二親等內之姻親，或上訴人為
法人、中央或地方機關時，其所屬專任人員具有律師資格並經法
院認為適當者，亦得為第三審訴訟代理人。
